【裁判字號】    94,訴,1950
【裁判日期】    950410
【裁判案由】    返還所有物
【裁判全文】
臺灣板橋地方法院民事判決              94年度訴字第1950號
原      告  中國探針股份有限公司
法定代理人  甲○○
訴訟代理人  施穎弘律師
            林永頌律師
            張毓珊律師
訴訟代理人  乙○○
被      告  丙○○
上列當事人間請求返還所有物事件，經本院於民國95年3 月27日
言詞辯論終結，判決如下：
    主  文
被告應將如附件所示之印章肆枚返還予原告。
訴訟費用由被告負擔。
本判決於原告以新臺幣伍拾伍萬元為被告供擔保後，得假執行；
但被告如於物之交付前，以新臺幣壹佰陸拾伍萬元為原告預供擔
保，或將請求標的物提存，得免為假執行。
    事  實
一、程序方面：
    被告雖抗辯稱原告公司所列之法定代理人甲○○業經原告公
    司94年8 月29日董事會決議予以解任，已非原告公司合法之
    董事長，其代理權有所欠缺云云。惟查，原告公司所召開之
    該次董事會因所行程序有瑕疵，係屬違法，應歸無效，故該
    次所為解任原法定代理人甲○○之決議依法亦不生效力（詳
    後述），是原告公司之法定代理人應仍為甲○○，其代理權
    並無欠缺，本件訴訟並無未由法定代理人合法代理之情形，
    合先敘明。
二、原告起訴主張：被告於民國94年8 月29日，以其係原告公司
    董事長為由，要求原告公司李昭儒處長交出所保管之4 枚屬
    原告公司所有之印章（包括印鑑章、支存章、活存章、外幣
    章，如附件所示），而自原告公司李昭儒處長處取得上開4
    枚印章（下稱系爭印章），且現仍在被告占有中。惟被告實
    際上並非原告公司合法董事長，其所稱94年8 月29日董事會
    改選董事長之決議係屬無效，此並為經濟部所肯認，故原告
    公司之董事長應仍為甲○○而非被告。況且依原告公司董事
    會94年2 月24日決議，系爭印章應係交由原告公司之副總保
    管，故縱使被告辯稱其為原告公司董事長亦無權保管，更何
    況被告因所持有之股票經債權人聲請法院拍賣，致其實際持
    有股份數，早已低於選任當時持有股份數額之二分之一，依
    公司法規定其董事資格已當然解任，則被告既已喪失董事資
    格，自亦無可能係原告公司之董事長，更應將原告公司所有
    之系爭印章予以返還等語。爰本於民法第767 條所有物返還
    請求權之法律關係，提起本件訴訟，並聲明求為判決：被告
    應將如附件所示之印章4 枚返還予原告，並陳明願供擔保請
    准宣告假執行。
三、被告則以：因渠係原告公司之董事長，故有權保管系爭印章
    ，並非無權占有等語，資為抗辯，並聲明求為判決：原告之
    訴及假執行之聲請均駁回，如受不利判決願供擔保請准宣告
    免為假執行。
四、原告主張系爭印章4 枚係屬原告公司所有，現為被告無權占
    有中之事實，被告除抗辯係基於原告公司董事長之身分而加
    以保管，並非無權占有外，其餘並不爭執，並有原告公司印
    章管理清冊4 張、被告寄發承認占有系爭印章之第2626號存
    證信函1 份在卷可稽，應認為屬實。是以本件兩造之爭執要
    旨，厥為被告是否為原告公司之董事長及有無正當權源得以
    占有系爭印章4 枚？
五、被告並非原告公司之董事長：
  (一)被告雖辯稱依原告公司94年8 月29日董事會決議，業經選任
    伊為原告公司之董事長云云，惟為原告所否認，並以前揭董
    事會決議係屬違法應歸無效等語置辯。
  (二)按「董事長對內為股東會、董事會及常務董事會主席，對外
    代表公司。董事長請假或因故不能行使職權時，由副董事長
    代理之；無副董事長或副董事長亦請假或因故不能行使職權
    時，由董事長指定常務董事一人代理之；其未設常務董事者
    ，指定董事一人代理之；董事長未指定代理人者，由常務董
    事或董事互推一人代理之。」，公司法第208 條第3 項定有
    明文，故依上開規定，董事會自應由董事長擔任主席而召開
    。又董事會會議主席，主持並指揮會議之進行，對於會議決
    議之過程及結果有極大之影響，故如由無法定資格者擔任主
    席，則經其主持之董事會決議，其決議方法不能謂非違反法
    令，自構成決議無效之原因。
  (三)經查，原告公司94年8 月29日董事會係由董事長甲○○召集
    ，有該次董事會議程在卷可稽（見本院卷第51頁），且董事
    長甲○○有親自出席該次董事會，並有該次董事會簽到簿附
    卷可憑（見本院卷第52頁），則依上揭公司法規定，需董事
    長請假或因故不能行使職權時，始由副董事長代理之。若未
    指定代理人時，則由董事互推一人代理之。然原告公司董事
    長甲○○不僅親自出席該次董事會，亦無不能行使職權之情
    形，已如上述，是依上揭說明，自應由董事長甲○○擔任主
    席而主持董事會。惟該次董事會係由被告自任為董事會主席
    而召開乙節，有該次董事會議事錄主席部分記載為丙○○可
    資為證（見本院卷第11頁），且經到場2 位監察人盧映潔、
    林美杏立即對被告違反公司法規定表示異議，並於同日辭去
    監察人職位，有監察人盧映潔之辭任書及2 位監察人行文財
    團法人中華民國證券櫃檯買買中心函存卷可按，足徵原告主
    張該次董事會之決議有違反公司法第208 條第3 項規定之情
    形，應屬可採。此外，再參酌中央主管機關經濟部亦認為原
    告公司於94年8 月29日所為之董事會決議，因係由被告非法
    擔任主席，與公司法第208 條第3 項規定不符，故其董事會
    決議方法違反法令所為決議無效，有經濟部94年10月14日經
    授中字第09432930630 號、第09432957140 號函影本各乙份
    在卷可稽（見本院卷第14至16頁）。準此，揆諸前揭說明，
    堪認原告公司94年8 月29日所為董事會決議應屬無效，被告
    抗辯業經該次董事會選任為原告公司董事長云云，並不足採
    ，原告公司董事長仍為甲○○洵堪認定。
六、被告無正當權源得以占有系爭印章4 枚：
  (一)以無權占有為原因，請求返還所有物之訴，被告對原告就其
    物有所有權存在之事實無爭執，而僅以非無權占有為抗辯者
    ，原告於被告無權占有之事實，無舉證責任。被告應就其取
    得占有，係有正當權源之事實證明之。如不能證明，則應認
    原告之請求為有理由（最高法院72年度台上字第1552號、82
    年度台上字第1441號、85年度台上字第1120號判決意旨參照
    ）。本件系爭印章4 枚為原告公司所有，有原告公司印章管
    理清冊4 張在卷可稽，並為被告所不爭執，則依上說明，被
    告自應就占有系爭印章之合法權源負舉證之責。
  (二)經查，被告雖抗辯稱因渠係原告公司董事長自得保管系爭印
    章，非屬無權占有云云。惟按，原告公司董事會早於94年2
    月24日即已作成決議，要求公司重要印鑑大小章由董事長及
    副總分開保管等情，有該次董事會議事錄影本1 份在卷可稽
    （見本院卷第69、70頁），而被告亦有參加該次董事會，並
    對該次會議內容表示沒有意見乙節，並有本院言詞辯論筆錄
    及簽到表在卷可按（見本院卷第72、74頁），可見該議事錄
    所載內容應屬真實。易言之，依原告公司上開董事會決議，
    縱使被告為原告公司之董事長，亦非即有保管系爭印章之正
    當權源，更遑論被告非原告公司董事長，已詳見前述，是被
    告辯稱因渠係原告公司董事長，故有正當權源得以保管占有
    系爭印章云云，委無足採。此外，被告復無舉其他確切證據
    證明有何合法權源得以占有系爭印章，依上開最高法院判決
    意旨，即應認原告之請求為理由，應予准許。
七、綜上所述，被告辯稱因渠係原告公司董事長，故有權保管系
    爭印章云云，尚屬無據。從而，原告本於民法第767 條所有
    物返還請求權之規定，請求被告返還如附件所示之系爭印章
    4 枚為有理由，自應准許。
八、兩造分別陳明願供擔保，請求宣告假執行或免為假執行，經
    核均與規定相符，爰分別酌定相當之擔保金額，併准許之。
九、因本案事證已臻明確，兩造其餘主張及所提證據，經審酌與
    本院上開論斷無涉或無違，爰不予一一贅述，附此敘明。
十、結論：本件原告之訴為有理由，依民事訴訟法第78條、第39
    0、第392條，判決如主文。
中    華    民    國    95    年    4     月    10    日
                  民事第一庭    法  官  黃若美
【附件】
┌──────────┬─────────────┐
│  印章樣式          │        原用途            │
├──────────┼─────────────┤
│                    │ 經濟部印鑑大章           │
│                    │                          │
│                    │                          │
│                    │                          │
│                    │                          │
│                    │                          │
│                    │                          │
│                    │                          │
├──────────┼─────────────┤
│                    │ 台灣中小企業銀行  8838-9 │
│                    │                          │
│                    │                          │
│                    │ 中興商業銀行      223-8  │
│                    │                          │
│                    │                          │
│                    │ 華南商業銀行      2906-9 │
│                    │                          │
│                    │                          │
├──────────┼─────────────┤
│                    │ 中興商業銀行      333-9  │
│                    │                          │
│                    │                          │
│                    │ 華南商業銀行      2369-3 │
│                    │                          │
│                    │                          │
│                    │ 台灣中小企業銀行  3928-9 │
│                    │                          │
│                    │                          │
│                    │                          │
├──────────┼─────────────┤
│                    │ 華南商業銀行--授信、票貼 │
│                    │ 外幣戶                   │
│                    │                          │
│                    │                          │
│                    │ 中興商業銀行--授信、票貼 │
│                    │                          │
│                    │                          │
│                    │ 台灣中小企業銀行--授信   │
│                    │                          │
│                    │                          │
└──────────┴─────────────┘
以上正本係照原本作成
如對本判決上訴，須於判決送達後20日內向本院提出上訴狀
中    華    民    國    95    年    4     月    10    日
                                書記官  傅明華


司法院資訊處製作；財團法人民間司法改革基金會備份。
